臺灣高雄地方法院民事裁定
110年度消債抗字第30號
抗  告  人  賴奕琳（原名：賴凱伶）

相  對  人  
即債權人    國泰世華商業銀行股份有限公司

法定代理人  郭明鑑  
相  對  人  
即債權人    花旗(台灣)商業銀行股份有限公司


法定代理人  莫兆鴻  
相  對  人  
即債權人    臺灣新光商業銀行股份有限公司


法定代理人  李增昌  
相  對  人  
即債權人    第一商業銀行股份有限公司

法定代理人  邱月琴  
相  對  人  
即債權人    永豐商業銀行股份有限公司

法定代理人  陳嘉賢  
相  對  人  
即債權人    滙豐(台灣)商業銀行股份有限公司

法定代理人  麥康裕  


相  對  人  
即債權人    合作金庫商業銀行股份有限公司

法定代理人  雷仲達  
相  對  人  
即債權人    第一金融資產管理股份有限公司（原荷蘭商業銀行
            ）      
法定代理人  周朝崇  
相  對  人  
即債權人    蔡玉枝  
            滙誠第二資產管理股份有限公司



上  一  人
法定代理人  莊仲沼  
上列當事人間聲請免責事件，抗告人對於民國110年11月3日本院
110年度消債職聲免字第87號裁定提起抗告，本院裁定如下：
  主  文
抗告駁回。
抗告費用新臺幣壹仟元由抗告人負擔。
  理  由
一、抗告意旨略以：抗告人係於民國108年10月4日具狀向本院聲
    請清算，是聲請前二年之日期為106年10月4日起至108年10 
     月3日為止，然原裁定誤將106年5月23日抗告人與配偶移轉
    美商多特瑞有限公司台灣分公司（下稱多特瑞公司）精油直
    銷會員之行為，認定屬於抗告人聲請前二年內之行為，已與
    事實不符。又抗告人收入為打零工、美容，並非從事精油直
    銷，故扣除原裁定所載多特瑞精油直銷工作所得收入後，抗
    告人聲請清算前2年間可處分所得為新臺幣（下同）60萬元
    ，扣除個人必要支出348,000元及扶養小孩支出252,000元後
    ，已無剩餘，自無消費者債務清理條例（下稱消債條例）第
    133條所定不予免責之事由。縱有移轉會員行為，且係在聲
    請清算前2年內為之，僅是由司法事務官依照消債條例第20
    條規定行使撤銷權，與消債條例第134條第8款所定「故意於
    財產及收入狀況說明書為不實記載」之構成要件不符。倘抗
    告人於106年5月23日移轉直銷會員前，於多特瑞公司確有收
    入來源，該公司自無可能未將抗告人於該日前之收入陳報予
    國稅局，作為抗告人106年度綜合所得稅之收入依據，是抗
    告人自106年至109年度均無任何來自該公司之收入，抗告人
    聲請清算時在「財產及收入狀況說明書」內自無須記載該公
    司之收入，僅記載打零工並於補正中詳述打零工之內容為幫
    客人美容，並無任何故意不實，況多特瑞公司之執行業務收
    入需銷售產品，與抗告人提供勞力與服務顯然相左。為此，
    爰依法提起抗告，請求廢棄原裁定，並准予免責等語。
二、抗告人有消債條例第133 條所定之不免責事由
（一）按法院裁定開始清算程序後，債務人有薪資、執行業務  
      所得或其他固定收入，扣除自己及依法應受其扶養者所  
      必要生活費用之數額後仍有餘額，而普通債權人之分配總
      額低於債務人聲請清算前2 年間，可處分所得扣除自己及
      依法應受其扶養者所必要生活費用之數額者，法院應為不
      免責之裁定。但債務人證明經普通債權人全體同意者，不
      在此限，消債條例第133條定有明文。
（二）是依前開規定，法院審酌有無消債條例第133條不予免責
      規定之適用，需先檢視裁定開始清算程序後，債務人之薪
      資及收入狀況，扣除所必要生活費用之數額後是否仍有餘
      額（即該條前段），倘有餘額，再審查普通債權人之分配
      總額，是否低於債務人聲請清算前二年間，可處分所得扣
      除自己及依法應受其扶養者所必要生活費用之數額（即該
      條後段）。是原裁定已分別盧列抗告人就消債條例第133
      條前段即如何計算抗告人「裁定開始清算程序後之財產及
      所得」，並據以認定尚有餘額312,582元，及消債條例第1
      33條後段即普通債權人受償總額低於「抗告人聲請清算前
      二年所得餘額」，復無但書所載經普通債權人全體同意免
      責，故認有消債條例第133條不予免責之事由，核無違誤
      。另依後述㈢所載事證，已足認抗告人與陳坤信共同經營
      多特瑞精油直銷，是於審酌前述要件時，自需分別將上開
      期間抗告人自多特瑞公司所得收入併予計算，是抗告人前
      述抗告意旨，指謫原裁定誤將106年5月23日抗告人與配偶
      移轉多特瑞精油直銷會員之行為，認定屬於抗告人聲請前
      二年內行為云云，顯有誤會，亦與審查上開要件之內容無
      涉，是抗告意旨此部分所陳，自不足採。
（三）至於抗告意旨否認自106年5月23日移轉多特瑞精油直銷會
      員後，有經營多特瑞精油直銷，指謫原審不應將多特瑞公
      司收入列為其所得云云。惟：
　1.抗告人與其配偶陳信坤原為多特瑞公司直銷會員（夫妻共用
    同一會員帳號），嗣於106年5月23日將會員資格轉讓予於當
    時就讀大學之長子陳○茗後即於同日退會，直銷收入均匯至
    陳○茗之兆豐銀行東高雄分院帳戶，陳○茗自106年6月至108
    年12月於多特瑞公司之直銷收入扣除稅額共計2,459,249元
    等情，有多特瑞公司函（見本院108年度消債清字第203號【
    下稱消債清卷】第167至168頁、第175頁、第218至221頁）
    、多特瑞公司獎勵與規則（見消債清卷第206至217頁）、兆
    豐國際商業銀行股份有限公司函（見消債清卷第229至240頁
    ）可佐。
  2.抗告人於109年4月21日、同年6月9日調查程序時均陳稱：陳
    信坤做直銷會辦活動銷售，我會幫忙陳信坤，我們是現場做
    芳療讓客人體驗，精油直銷的錢會匯到陳○茗兆豐銀行帳戶
    ；我在打零工，主要是到客人家裡幫忙做身體、臉部的SPA
    ，大約從102年或103年開始一直到現在，我都是用多特瑞公
    司的精油幫客人服務等語（見消債清卷第223頁反面、第260
    頁），已敘明抗告人自102年、103年間開始迄109年訊問時
    ，均從事按摩服務，並以多特瑞公司之精油為之，且配偶陳
    坤信辦理精油活動銷售時會協助客人體驗。而證人陳○茗於1
    09年6月9日調查程序時，亦證稱：陳信坤販賣多特瑞精油為
    主，做多特瑞公司精油直銷，抗告人做精油SPA，抗告人接
    客戶，陳信坤在家等人家下單，抗告人使用多特瑞公司之精
    油做精油SPA、接客戶。抗告人之客戶如使用效果佳，會向
    陳信坤聯絡下訂單購買，而因陳信坤另有艾多美股份有限公
    司會員，為免混淆，陳信坤、聲請人始以陳○茗名義擔任多
    特瑞公司會員。陳信坤做多特瑞公司直銷，抗告人使用多特
    瑞公司產品服務客戶，這種情形大概我高中三年都這樣等語
    （見消債清卷第261正反頁）；證人陳信坤於同日證稱：有
    向朋友推銷，且有體驗，就是抹脖子，三邊，我會請抗告人
    幫客人做SPA，客人做了認為不錯，就加入會員，我賺佣金
    。抗告人平常在家帶小孩，也會幫客人做身體，她的產品都
    是使用多特瑞公司的產品，抗告人的客人就是我的會員，也
    有抗告人做完SPA後的客人成為我的會員等語（見消債清卷
    第262正反頁）。是依抗告人及證人陳○茗、陳信坤之證述，
    就有關陳信坤經營多特瑞公司直銷之方式大致相符，自屬可
    採，可知係透過抗告人從事SPA按摩服務之協助，得以拓展
    自身會員，進而獲取銷售多特瑞公司產品之佣金報酬，堪認
    抗告人及陳信坤二人，互為幫補，而共同經營多特瑞公司之
    直銷，則名義上由陳○茗收取之多特瑞公司直銷收入，自應
    由抗告人、陳信坤均分後，列為抗告人之收入，是原審將多
    特瑞公司之收入列為抗告人之所得，自無違誤。
  3.從而，抗告意旨指謫原裁定誤將多特瑞公司之收入列為抗告
    人之所得，其聲請清算前二年間可處分所得，扣除相關必要
    支出後，已無剩餘云云，即不可採。
三、抗告人有消債條例第134 條第8款所定之不免責事由　　
（一）按故意於財產及收入狀況說明書為不實之記載，或有其他
      故意違反本條例所定義務之行為，致債權人受有損害，或
      重大延滯程序，法院應為不免責之裁定，消債條例第134 
      條第8款定有明文。該款所定債務人有其他故意違反本條
      例所定義務之行為，致債權人受有損害，或重大延滯程序
      之情形者，法院應為不免責之裁定，係指債務人有故意違
      反消債條例第9條第2項到場義務、第41條出席及答覆義務
      、第81條第1項提出財產狀況及收入說明書及債權人、債
      務人清冊義務、第82條第1項報告義務、第89條生活儉樸
      及住居限制義務、第101條提出清算財團書面資料義務、
      第102條第1項移交簿冊、文件及一切財產義務、第103條
      第1項答覆義務、第136條第2項協力調查義務等之行為，
      致債權人受有損害，或對於清算程序順利進行發生重大影
      響時，法院始應為不免責之裁定。此觀該條款96年7月11
      日立法理由及107年12月26日修正理由即明。
（二）抗告人與配偶陳坤信係共同經營多特瑞公司精油直銷一節
      ，已有前揭事證可參，並經原審及本院認定如前。抗告人
      雖辯稱並未故意於財產及收入狀況說明書為不實之記載云
      云，然查：
　　1.原審於108年10月9日函請抗告人提出在職或工作證明，並
      說明有無其他兼職，併說明兼職工作內容、地點及收入；
      暨說明配偶現工作狀況、任職公司及雇主名稱及自108年1
      月迄今每月收入情形（見消債清卷第54頁正反面）。經抗
      告人於108年11月11日具狀陳明從事美容業零工，無任何
      兼職，另說明配偶在建築工地做雜工（每月約16,000元）
      ，兼職做艾多美等直銷（要看業績而定，每月大約2,000
      元）等語（見消債清卷第83頁至第84頁），是依抗告人該
      次函覆內容，全然未提及配偶陳坤信有自多特瑞公司領有
      所得一事，僅概稱有兼職做「艾多美等直銷」，惟每月金
      額亦僅約有2,000元，更未敘明有與陳坤信共同經營多特
      瑞公司直銷產品。惟經原審檢視陳○茗106年、107年度綜
      合所得稅各類所得資料清單，始查悉陳○茗分別於上開年
      度領有多特瑞公司所得額（扣除扣繳稅額後）高達555,22
      8元、884,877元，方於108年12月12日命抗告人說明實際
      從事直銷者為何人，並函詢多特瑞公司抗告人及陳○茗所
      領取之收入明細及退會日期等細節（見消債清卷第155頁
      至第156頁）。經抗告人於108年12月24日具狀陳明陳○茗
      未從事精油直銷，實際係陳坤信從事精油直銷等語（見消
      債清卷第163頁）。再經原審於109年4月21日、同年6月9
      日調查程序，再詢問抗告人、陳○茗及陳坤信使用子女帳
      戶情形，及多特瑞公司直銷之運作模式後，始查明抗告人
      與陳坤信係共同經營多特瑞公司精油直銷，並據此認定應
      將多特瑞公司自106年10月至108年12月間匯款至陳○茗之
      款項，由抗告人、陳信坤均分後（每月平均為38,608元）
      ，列為抗告人之收入。
　　2.抗告意旨雖辯稱並無故意不實陳述云云。然審酌106年、1
      07年度以陳○茗為名義而領取多特瑞公司所得額分別高達5
      55,228元、884,877元，上開所得，相較於聲請人所自陳
      之月收入為25,000元（則年收入為30萬元）、配偶陳坤信
      之月收入為18,000元（即前述工地雜工16,000元與艾多美
      直銷2,000元，則年收入為216,000元），分別高出2、3倍
      之多，顯見多特瑞公司之直銷收入，應為當時抗告人與陳
      坤信之主要收入來源。詎原審函請抗告人陳明其與配偶之
      工作收入狀況時，抗告人竟對多特瑞公司之收入隻字未提
      ，亦僅陳報所得較低之艾多美直銷，上舉顯有故意於財產
      及收入狀況說明書為不實之記載及說明之情形。又有關抗
      告人之財產與所得情形，抗告人名下無財產亦無領取社會
      補助與津貼，並從事美容服務每月收入約25,000元，除另
      前述調查有關多特瑞公司收入狀況外，並無其他，可見抗
      告人之財產及收入狀況，相對單純，本可合理期待本件程
      序之進行較其他同類案件迅速，惟經原審察覺有前述異常
      後，又陸續函查抗告人及其配偶與子女之其他財產資料，
      及多特瑞公司及艾多美公司就抗告人及其配偶之收入情形
      ，而因此延宕程序之進行。以抗告人經本院核算應列入多
      特瑞公司之收入狀況（經核算後每月為312,582元），顯
      逾抗告人陳明數額（每月25,000元），及前述原審調查過
      程，均難謂對於債權人未受有損害及程序之順利進行未發
      生重大影響，是原審因此認抗告人有消債條例第134 條第
      8款所定之不免責事由，自無違誤。
　  3.至於抗告人另辯稱依其自106年至109年度均無任何來自多
      特瑞公司之收入，是在「財產及收入狀況說明書」內自無
      須記載該公司之收入云云。惟依前所述，抗告人與其配偶
      陳信坤原為多特瑞公司直銷會員，早於106年5月23日將會
      員資格轉讓予陳○茗後即退會，是抗告人及陳坤信自該日
      後無可能再以自己名義領取多特瑞公司之收入，自需仰賴
      抗告人據實說明，是抗告人此部分所辯，顯不足採。又原
      審及本院乃係以前揭事證，認應將以陳○茗名義所領取之
      多特瑞公司之收入，列入抗告人收入，並無審究抗告人及
      陳坤信於106年5月23日移轉會員之行為，是抗告意旨另指
      陳此與消債條例第134 條第8款無涉，僅需撤銷該行為云
      云，亦屬誤解，併予敘明。　　　
四、綜上所述，抗告人有消債條例第133條第1項、第134 條第8 
    款所定不予免責之事由，依上說明，自應為抗告人不免責之
    裁定。從而，原裁定認抗告人應不予免責，核無違誤。抗告
    意旨猶執前詞指摘原裁定不當，求予廢棄，為無理由，應予
    駁回。　　
五、據上論結，本件抗告為無理由，依消債條例第11條第2項、
    第15條、第141條第2項，民事訴訟法第495條之1第1項、第4
    49條第1項、第95條、第78條，裁定如主文。
中　　華　　民　　國　　111 　年　　4 　　月　 20 　　日
            民事第三庭  審判長  法  官　高瑞聰
　　　　　　
                                法  官　黃姿育
　　　　　　　　　　　　　　　　　　　
                                法  官　鄭珮玟
以上正本係照原本作成。
本裁定除以適用法規顯有錯誤者為理由外，不得再抗告。如提起
再抗告，應於收受本裁定正本送達後10日內提出再抗告狀（須按
對造人數添具繕本），並繳納再抗告裁判費新臺幣1,000元。 
中　　華　　民　　國　　111 　年　　4 　　月　　20　　日
                                書記官  張傑琦